臺灣花蓮地方法院刑事判決　　　　　　　　　　　　　　八十九年度訴字第三五號
　　公　訴　人　臺灣花蓮地方法院檢察署檢察官
　　被　　　告　庚○○
　　指定辯護人　本院公設辯護人　乙○
右列被告因違反貪污治罪條例案件，經檢察官提起公訴（八十七年度偵字第一八九五
號、第二三０五號），本院判決如左：
    主      文
庚○○無罪。
    理      由
一、公訴意旨略以：被告庚○○係花蓮市○○○街八十七號夜來香西餐廳負責人，於
    民國八十三年十二月間，因與時任華南商業銀行花蓮分行經理之丁○○（未經起
    訴）係以前花蓮商業學校之同學，且兩人有金錢往來，簡某積欠徐某新台幣（下
    同）四百萬元，而簡某因該餐廳虧損，急需現款週轉，惟因先前已向台灣銀行花
    蓮分行貨款四百萬元（簡某於台灣銀行之借款計有四百萬元，其中一筆以夜來香
    西餐廳名義告貸，尚有三百四十萬餘元未還，另一筆以庚○○個人名義借款，已
    於八十四年一月間償還），且尚有其他民間借款，若依正常程序，不可能向台銀
    增貸款項，徐某知簡某財力不佳（八十三年淨收入四十八萬元，其妻陳惠美亦僅
    有十四萬元），亦急於收回簡某前開四百萬元之借款，乃由二人共同謀議，由簡
    某提供其妻妹己○○名下坐落花蓮市○○○街二０三號一樓房屋及所屬基地（實
    際上為簡某出資購買），及簡某所有坐落同址一九九號一樓房屋及基地、簡某之
    妻陳惠美所有坐落同址一之一號二樓房及所屬基地，以及簡某所有坐落中美十街
    八十七號房屋及所屬基地為共同擔保，除以夜來香餐廳之名義借款外，並徵得己○○之同意，借用趙女名義，於八十三年十二月十七日向華銀花蓮分行提出申請
    ，並經徐某同意於八十四年一月十九日貸款三筆，金額分別為六百萬元（以短期
    擔保放款科目撥款）、一百五十萬元（以短期放款─即信用貸出）、九十萬元（
    以短期放款科目撥款，並以前揭不動產做為副擔保，即前揭不動產依其鑑估價格
    於償還該六百萬元後，並無足餘額全數清償本筆貸款，惟就其餘額，仍屬抵押
    權擔保之範圍），合計八百四十萬元，而丁○○係受華南銀行之委任，為華南銀
    行處理所屬花蓮分行之存款等業務，明知華南銀行三令五申銀行員不得與客戶有
    私人之借款往來，竟違背該項規定仍與簡某有私人之金錢借貸，且對於所主管之
    放款業務，意圖為自己不法之利益，及損害華南銀行之利益，竟同意全數貸放，
    而庚○○並隨即於當天償還簡某積欠丁○○之四百萬元（存入徐某之子徐宏義之
    帳戶）；另在稍早之前，即八十四年一月十六日庚○○以夜來香西餐廳之名義，
    向華南銀行花蓮分行以無擔保（簡某係於八十三年十二月十九日提出申請），而
    簡某則於當天致送五十萬元之賄賂予丁○○，以酬謝徐某。而庚○○終因虧損過
    鉅，利息僅繳至八十四年十月十一日，而本金均分文未清償。因認被告涉有貪污
    治罪條例第十一條第二項、第一項及第六條第一項第四款之共同正犯。
二、按犯罪事實應依證據認定之，無證據不得推定其犯罪事實；又不能證明被告犯罪
    者，應諭知無罪之判決，刑事訴訟法第一百五十四條、第三百零一條第一項分別
    定有明文。且認定犯罪事實所憑之證據，無論其為直接或間接證據，其為訴訟上
    之證明，必須達於一般之人均可得確信之程序，而無合理之懷疑存在時，始得為
    被告有罪之認定；又被告否認犯罪事實所持之辯解，縱屬不能成立，仍非有積極
    證據足以證明其犯罪行為，不能遽為有罪之認定。
三、公訴人認被告涉犯前揭犯行，係以在被告庚○○坦承與丁○○有私人借貸金錢，
    前前揭八百四十萬元貸款中，有提出四百萬元償還丁○○等事實，惟矢口否認有
    致送賄賂五十萬元予丁○○等事實，另以被告庚○○資力不佳，且其所有之不動
    產，均經台灣銀行設定抵押權金額高達九百六十萬元，扣除台灣銀行抵押權所擔
    保之債權外，幾無餘值，且有第二順位抵押權，另簡某以前與華南銀行並無存放
    款業務往來，係於八十三年十二月十九日申請貸款前幾天即同年月十三日方至華
    銀花蓮分行開立存款帳戶，並無提供充足之擔保品，而華銀花蓮分行竟以信用放
    款無擔保方式擔款，顯然不合規定，而庚○○在調查局訊問時亦直陳該五十萬元
    不是返還借款，也不是支付利息，且簡某於接受測謊時，就有關致送丁○○回扣
    及好處之問題時，有說謊之反應，足見庚○○有與丁○○約定交付賄賂之事實，
    及夜來香餐廳、己○○借款等授信資料等物為被告犯罪之依據。
四、訊據被告庚○○堅決否認有何公訴人所指之賄賂丁○○之犯行，辯護意旨稱：
    被告雖向華南銀行貸款，然已依規定提出擔保（不動產及保證人）並經審核通過
    ，且須支付利息，何必支付五十萬元之賄賂？且被告與丁○○有深厚交情，被
    告取得貸款後已返還丁○○四百萬元，丁○○豈有再向被告索取五十萬元賄款之
    理？再被告於八十四年急需資金，惟向華南銀行申請之貸款未能即時撥付，乃
    於八十四年一月六日先向丁○○借款五十萬元，嗣被告於貸款核撥後，即於八十
    四年一月十六日歸還五十萬元予丁○○，公訴人竟以該五十萬元係賄款，應屬誤
    會。又公訴人以一般人無法看懂之測謊紀錄，認被告對於相關問題有說謊之反
    應，不能令人信服。公訴人所指之證人甲○○依其所述並未出席本件授信會議
    ，亦未見過被告庚○○，不知被告與丁○○有金錢往來，則何以能知道丁○○要
    確保他的債權，又甲○○既未參加授信會議，何以能證明會議中其他成員也有表
    示過不同意見，但不敢留意見在會議紀錄上？再證人戊○○雖在調查站時稱：
    「金額是由丁○○決定的，我等承辦相關人員在丁○○的壓力下配合他辦理」，
    然在法院審理中法官訊問時已改稱：經理丁○○未指示我估價價格，完全是我自
    己估價的；經理沒有對我有不當指示，對處理本案徵信亦沒有任何指導詢問等，
    自以審訊時經具結之證詞較為可採。再證人丙○○雖在調查站時稱：「我曾在
    授信小組會議中口頭提出不宜放款，但未為經理丁○○接受，也未列入紀錄，丁○○仍核准貸款」，然在法院審理中法官訊問時卻改稱：當時主管沒有不當指示
    ，本件授信小組會議時，我沒有提出意見，我是根據徵信資料，沒有辦法提出不
    宜放款意見等語，自以審訊時經具結之證詞較為可採等語。經查：
（一）被告庚○○向華南銀行申辦本件貸款案之總金額為八百四十萬元，其中擔保放
      款為六百萬元、副擔保（即擔保品之餘額亦為擔保）之信用貨款為二百四十萬
      元（九十萬元及一百五十萬元），而被告為申辦該貸款案以其所有供華南銀行
      為借款擔保之房地三筆，其價值分別為：花蓮市○○街一號、花蓮市○○○街
      一九九號一樓之土地及建物之鑑定價格為三百三十萬九千四百四十九元（放款
      值為二百八十萬零八百九十六元）；花蓮市○○○街一九九之一號二樓之土地
      及建物之鑑定價格為一百六十三萬六千二百五十二元（放款值為一百三十八萬
      七千一百七十元）；花蓮市○○○街二０三號土地及建物之鑑定價格為一百六
      十九萬六千七百五十一元（放款值為一百四十三萬五千零五十七元），合計已
      達六百六十四萬二千四百五十二元（放款值亦達五百六十二萬三千一百二十三
      元），已有足之擔保（依華南銀行之認定不動產之價值為六百九十六萬三千
      八百十六元），有華南商業銀行授權放款戶檔案夾１可資稽核。且被告於本件
      貸款核放後，於八十四年一月十七日將上開房地設定抵押權五百萬元予邱雪貞
      之設定予清償並塗銷，並於八十四年一月十九日將上開三筆房地上原設定予台
      灣銀行之抵押權設定四百八十萬元清償後予以塗銷，使華南銀行取得先順位之
      抵押權利，亦有邱雪貞於八十四年一月十七日出具，及台灣銀行於八十四年一
      月十九日出具之塗銷抵押權清償證明書二份均附華南商業銀行授權放款戶檔案
      夾２可資稽核，被告既已提供足之擔保品，自無賄賂之理由。
（二）次查，被告上開貸款，其中副擔保信用貨款九十萬元及一百五十萬元部分，其
      用途為週轉金，其償還來源為收入款，均有華南銀行授信核准及轉換資料登錄
      單可查，而依華南銀行之徵信結果之信用調查表所示被告所經營之夜來香餐廳
      之資產總額為五百九十六萬六千元元，而負債總額為四百萬元，其資產淨值為
      一百九十六萬六千元，而對於被告之事業概況及將來展望亦評估為：獨資經營
      夜來香餐廳，經營海鮮、中餐及大理石藝品之買賣，目前經營尚可，均有放款
      資料可查，且被告所經營餐廳該年度之營業收入額為四百八十萬三千五百五十
      元，而其課稅所得額為四十三萬二千三百二十元，課稅額亦有十萬三千零八十
      元，有花蓮縣稅損稽徵處八十九年八月五日以八九花稅工字第三二四四九號函
      附之營業所得稅報稅資料表及授權放款戶檔案夾內附之營業所得稅申報資料表
      可稽，已均足證明被告當時之資產狀況並非不良；再被告用以辦理本件貸款案
      之名義人庚○○、陳惠美、己○○三人在銀行間之往來狀況均無不良，未有退
      票或拒絕往來紀錄，亦有華南銀行放款戶資料查詢申請單三紙，分別附於華南
      商業銀行授權放款戶檔案夾１、２內及本院卷附內證人戊○○所提出之放款申
      請書、土地建物申請書可查，則被告當時之資產為淨值、事業經營狀況尚稱良
      好，無銀行往來正常，無退票紀錄，足證其具有還款能力，並無從認定其有以
      賄賂手段取得貸款之必要性。
（三）本案授信會議經華南銀行授信小組於八十三年十二月二十日作成合議內容為「
      夜來香西餐廳：借戶係經營西餐及石藝及買賣八十三年八月店面經裝潢改經營
      中餐及海鮮並繼續兼營石藝之買賣九月、十月營收四百三十六萬元，週轉需要
      申貸短期借款三百萬元，願提供中信飯店對面三間基層（一樓店面）約八十七
      坪及二層住家一間約三十坪設定第二順位」之討論後，作成「一、准予辦理三
      百萬元。二、應辦妥第二順位抵押權，原第二順抵押權塗銷後放出為條件。三
      、利率百分之十」等決議（見本院調閱後影印之華南商業銀行授權放款戶檔案
      夾１），而被告亦確於八十四年一月十七日、同年一月十九日分別塗銷前順位
      抵銷權人邱雪貞之五百萬元抵押權及台灣銀行之四百八十萬元抵押權，使華南
      銀行成為優先順位抵押權人，已有前述抵押權人邱雪貞及台灣銀行分別出具之
      債務清償及抵押權塗銷證明書外，並有前指三筆房地之土地登記簿謄本附在本
      院卷可查，可知被告當時之貸款狀況均符合華南銀行授信小組所為確保債權之
      要求，而依當時情形，其貸款亦無損害華南銀行之處，足可證明被告之申辦過
      程均屬正常，足可取得貸款之核定，自屬欠缺賄賂之動機。
（四）本件核定放款之證人即華南銀行花蓮分行經理丁○○在本院訊問時證述，本件
      貸款案都是依規定核放，且依授信規定，若授信小組不同意，經理也沒有權限
      在授信小組不同意時可以核貸，並且反對核貸的成員可以不蓋章，或者加註意
      見，有這些情形時，我們就不會核准貸款，授信小組成員可以提供意見等語（
      見本院歷次訊問丁○○筆錄）。又查，本件貸款申辦案之授信小組成員，當時
      華南銀行花蓮分行之副理甲○○、初級專員戊○○、丙○○雖均曾於法務部調
      查局花蓮調站及偵查中時均陳述曾在授信會議中表示不同意見，然經理丁○○
      不接受之證詞，然證人等人之證詞均未在授信會議中留下不同意核貨之意見紀
      錄，事後所言是否真實已有疑問？況證人甲○○在本院訊問時證稱，在授信會
      議中，不同意核貸，可以表示意見，並且註明意見以釐清責任，授信小組成員
      可以提供意見，但蓋了章就表示同意，不同意可以不蓋章等語（見本院卷第七
      三頁及七六頁之八十九年九月十九日訊問筆錄）；另證人戊○○在本院證稱：
      本件貸款案係由我負責徵信，他有估價表，樹人段三八四號土地與房子總共合
      計價值六百九十六萬三千八百十四元，土地部分價格五百零六萬七千多元，放
      款率土地九成，房屋八成，土地鑑定價格是依照公式算出來的，當時該處土地
      一玶行情約三十萬，鑑定價格要扣增值稅，一玶約十三萬一千九百元，這是我
      自己蒐集資料估算出來，房屋總共二層樓單價三萬六千多元，合計房屋部分一
      百八十九萬六千二百十八元，當時我的主管沒有指示我估價價格，完全是我自
      己估價，我的估價都有提出授信小組會，徵信時知實際要貸款的人是庚○○，
      這樣還是可以貸款，他們都是自己人，我有到庚○○的餐廳去看，經營還不錯
      ，被告還有經營高爾夫生意，一年可以介紹客戶不少，被告另外還有作玉石，
      寶石、藝品生意，營收還不錯，我有看他抵押之房地價錢，並且生意做得不
      錯，知道貸款用途是要週轉，被告在台灣銀行借的錢比較少，在我們這邊多借
      一點可以做生意週轉，被告有告訴我生意上要週轉，當時我認為他有能力付利
      息，因為他生意做得不錯，當時不知道被告與經理丁○○有生意往來，丁○○
      對於我處理本案徵信沒有任何指導、詢問等語（見本院卷第七七頁及八四頁之
      八十九年九月十九日訊問筆錄）；另證人即當時花蓮分行的放款主辦人丙○○
      在本院訊問時證稱：當時夜來香、己○○貸款是我主辦放款的，徵信資料及鑑
      估完成，全部資料就會轉給我，沒有申請人，我全作書面審核，當時主管沒有
      任何不當指示，在授信會議中，我只根據徵信資料查核，沒有提出不宜放款意
      見，因為生意人有些收入是不報稅的，這些收入不會寫在徵信資料中，但徵信
      資料中有記載申請人是做什麼生意的，在授信會議中，小組有提出意見的話，
      另外加註意見等語，則依證人等人之證述內容，均無從證明本件貸款案除依據
      被告所提供擔保品及個人信用、事業經營狀況外，有何其他人為不法介入之情
      形，用以判斷被告是否有以賄賂達到非法超貸之情事。
（五）再本件貸款額度並無逾越規定一節，業據華南銀行以九十年八月三十一日以（
      九十）審一字第０九三一０號函覆本院之花蓮地區分行經理授權准信用貸款額
      度函已說明：本行花蓮分行經理無擔保授信授權額度，個人戶為一百五十萬元
      ，法人行號為三百萬元，另個人戶部分加計「不動產副擔保」合計最高為四百
      萬元，法人行號部分加計其他種類無擔保授信後合計最高為一千五百萬元，而
      本件被告之信用貸款加「不動產副擔保」部分僅為二百五十萬元，加計不動產
      擔保部分亦僅為八百四十萬元，顯然並無逾越該分行經理應有權限，而自不得
      據此推論其有何弊端情形。
（六）再者，被告確有於本件向華南銀行申請之貸款尚未撥付前之八十四年一月六日
      由丁○○自所開立之華南銀行000000000000號帳戶內以現金提領
      之方式支付予庚○○之事實，已有存摺影本可資核對（見八十七年偵字第一八
      九四號影印卷第十九頁丁○○存摺紀錄），並經證人丁○○在本院訊問時證實
      ：以前即常常借錢給被告，自八十二年間起即提領現金借錢予被告，最後一次
      是四、五十萬元，其他還有小額借款，三萬、五萬都有，戶頭中那筆五十萬元
      是我領現款借給被告的，被告事後有還我，存到我的戶頭等語，有本院八十九
      年十月三日訊問筆錄可按（見本院卷第九三至九七頁），已足徵被告所稱係於
      八十四年一月六日向丁○○借款五十萬元，於貸款撥付後之八十四年一月十六
      日以將五十萬元存入丁○○帳戶內（見調查局花蓮調查站卷第十三頁之八十四
      年一月十六日華南銀行戶名丁○○之五十萬元存款憑條）以歸還丁○○之辯詞
      確係信而有徵。復參以被告確與丁○○有長期之金錢借款往來一節，除有證人
      丁○○上開本院八十九年十月三日訊問筆錄可稽外，另從丁○○上開華南銀行
      000000000000號帳戶之存摺記錄，亦確有八十二年七月二十七日
      提領現金三百五十萬元予庚○○之記載（見八十七年偵字第一八九四號影印卷
      第十七頁丁○○存摺第二十一筆紀錄），二人間既有長期之金錢借貸往來，益
      足為被告上開所稱與丁○○間之該筆五十萬元之款項往來，確係借貸關係，而
      非賄賂款項之直接佐證。至華南銀行內部所為銀行人員不得與客戶間有金錢往
      來之規定，並非一有違背即構成犯罪，因此華南銀行之經理丁○○縱違背此規
      定，而與被告間有長期之金錢借貸關係，亦非可作為被告是否涉有賄賂犯罪之
      證據。
（七）再者，被告為銀行客戶，其向銀行辦理貸款時之貨款案件有無超額貸款之不法
      情事，係以貸款當時之擔保品加計貸款者之資力、信用狀況、週轉能力等情形
      ，加以判斷其貸款之還款能力，而非以事後之還款能力為其貸款時有無資力之
      認定基礎，因為從事商業經營者，其還款能力係以其有無操作財務槓桿平衡之
      能力為判斷基準，並非以其現實中是否持有大量之現金或資產為唯一之認定基
      準。因而本件貸款案是否有超額貸款，來證明被告犯罪之動機，應以其在貸款
      時有無繳納利息能力為判斷之基準，並非以被告於八十四年一月間取得貸款後
      ，僅繳納利息至八十四年十月間即發生無力償還貸款，即用以斷定其貸款當時
      必有不法之錯誤事後推論，因為貸款後，發生事後無法還錢之情形，本即有多
      種可能，非必與貸款時之資力有關。本件被告貸款當時在銀行往來之信用狀況
      並無異常，除有前述銀行往來資料可查外，被告在貸款當時在往來之主要銀行
      台灣銀行之票據往來尚無退票紀錄，直至九十年一月十九日始遭拒絕往來，亦
      有被告向台灣銀行所申請之第一類票據信用資料查覆單，及被告在台灣銀行自
      八十二年一月三十日至轉華南銀行為往來交易前之八十三年十二月三十一日之
      交易紀錄均屬正常之支票存款分戶明細表一份，均附本院證件袋內可資查證。
      而被告申辦本件貸款案時其銀行之授信及信用均無異常，亦經華南銀行於辦理
      貸款時調查屬實，有華南銀行逾期授信及信用異常資料查詣申請單（４１５）
      附上開華南商業銀行授權放款戶檔案夾１可資稽核。亦無從證明被告在八十四
      年一月間向華南銀行辦理貸款之當時已無資力，而有以賄賂丁○○為手段以取
      得超額貸款之不法動機。
（八）至調查局之測謊紀錄，縱為真實，亦僅能證明被告有說謊之可能，從而作為偵
      查之方向或依據，並不得直接作為被告犯罪之證據，因說謊與犯罪構成要件之
      待證事項之證明，並無何證明力，因而此部分亦無法作為被告犯罪之證據，併
      予敘明。
五、綜上所述，依公訴人所舉之證據及本院調閱本件貸款案之授權放款檔案、土地及
    建物登記載謄本及函查稅捐稽徵機關，訊問多位證人後，尚無法證明被告在本件
    貸款案中有以賄賂華南銀行花蓮分行經理丁○○五十萬元之方式，以取得超額貸
    款之犯罪情事，此外復查無其他積極證據，足以證明被告確有公訴人所指之犯行
    ，依法自應為無罪之諭知。
據上論斷，應依刑事訴訟法第三百零一條第一項，判決如主文。
中      華      民      國    九十一    年      六      月     十一     日
                              臺灣花蓮地方法院刑事庭
                                  法  官  吳  順  龍
右正本證明與原本無異。
如對本判決不服，應於送達後十日內，向本院提出上訴狀。（應抄附繕本）
                                  法院書記官
中      華      民      國    九十一    年      六      月     十四    日
